【裁判字號】    97,重上,447
【裁判日期】    980519
【裁判案由】    塗銷所有權等
【裁判全文】
臺灣高等法院民事判決                 97年度重上字第447號
上  訴  人  乙○○
訴訟代理人  徐秀鳳律師
被  上訴人  甲○○
訴訟代理人  鄭錦堂律師
            李保祿律師
上列當事人間塗銷所有權等事件，上訴人對於中華民國97年8月6
日臺灣桃園地方法院94年度重訴字第143號第一審判決提起上訴
，並為訴之追加，本院於98年5月5日言詞辯論終結，判決如下：
    主      文
上訴、追加之訴及其假執行之聲請均駁回。
第二審（含追加之訴）訴訟費用由上訴人負擔。
    事實及理由
壹、程序方面：
一、按於第二審為訴之變更或追加，非經他造同意，不得為之。
    但民事訴訟法第255條第1項第2款至第6款情形，不在此限，
    同法第446條第1項定有明文。上訴人不動產塗銷部分，原依
    民法第767條規定，請求被上訴人應將坐落桃園縣大溪鎮○
    ○○段658-13地號土地所有權全部及其上同段368建號建物
    即門牌號碼桃園縣大溪鎮○○街5巷1號建物所有權全部（土
    地及建物下合稱系爭不動產）於民國（下同）84年4 月24日
    收件（文號：溪字第105974號）以買賣為原因之登記塗銷，
    回復上訴人名義；被上訴人並應將系爭不動產遷讓返還上訴
    人 (見原審卷(五)第403頁之筆錄及原審卷(四)第262頁之民事言
    詞辯論狀)。惟於本院另追加依民法第179條規定為請求，核
    屬民事訴訟法第255條第1項第2款之「 請求之基礎事實同一
    」，依上開說明，於法並無不合，應予准許。
二、按當事人不得提出新攻擊或防禦方法。但如不許其提出顯失
    公平者，不在此限，民事訴訟法第447條第1項第6 款定有明
    文。本件上訴人提起上訴後，主張：伊與戊○○間就系爭不
    動產並未成立贈與契約及所有權移轉之物權契約，且伊及伊
    配偶丙○○提出心供書予戊○○，係處於類似心神喪失或耗
    弱之情形，與外部之表示行為不一致，應為無效等語 (見本
    院卷第33至35頁 )，固屬提出新攻擊方法，惟如不許其提出
    ，屬顯失公平，依上開說明，爰予准許。
貳、實體方面：
一、上訴人起訴主張：系爭不動產係伊配偶丙○○向前手買受並
    登記為伊所有，而於84年4 月25日以買賣為原因移轉登記為
    被上訴人所有，前述系爭不動產所有權移轉登記係由代書即
    訴外人丁○○辦理相關手續，兩造並不認識，亦未見面。系
    爭不動產移轉登記為被上訴人所有時，伊不在國內，兩造間
    辦理系爭不動產所有權移轉登記之土地登記聲請書所蓋用之
    伊印文雖為真正，惟係由丙○○代理在訴外人己○○（原名
    陳江麗花）所交付空白之土地登記聲請書蓋用印章，兩造間
    並無買賣或贈與之合意，亦未為移轉系爭不動產所有權予被
    上訴人之合意，縱形式上具移轉系爭不動產所有權予被上訴
    人之合意，亦屬通謀虛偽意思表示而無效，前述系爭不動產
    所有權移轉登記自不生效力，系爭不動產所有權人仍為伊，
    被上訴人自應將前述系爭不動產所有權移轉登記塗銷，回復
    伊名義。又被上訴人自84年4 月25日起無權占有伊所有系爭
    不動產，受有相當於租金之利益，亦應返還該不當得利。而
    伊與丙○○係因受訴外人戊○○宗教詐術蠱惑，將系爭不動
    產供養為道場使用，並將包括心供書、移轉文件及伊印鑑證
    明交由訴外人己○○轉交戊○○，擬將系爭不動產一時性移
    轉登記為訴外人戊○○所有，事後再移轉登記返還伊之子張
    家齊所有，並非同意訴外人戊○○將系爭不動產移轉登記與
    其人頭即被上訴人所有等情，爰依民法第767 條規定及不當
    得利之法律關係，求為命(一)被上訴人應將系爭不動產於84年
    4月24日收件 (文號：溪字第105974號)以買賣為原因之登記
    塗銷，回復伊名義。(二)被上訴人應將系爭不動產遷讓返還伊
    。(三)被上訴人應給付伊新臺幣 （下同）1,000,000元，及自
    起訴狀繕本送達翌日起至清償日止，按年息5%計算之利息，
    暨自94年5月25日起至遷讓返還止，按月給付伊102,390元之
    判決。
二、被上訴人則以：兩造固不認識，惟上訴人將系爭不動產贈與
    訴外人戊○○，並由伊以買賣為原因將系爭不動產移轉登記
    為被上訴人所有，並由上訴人之夫丙○○代理上訴人在系爭
    不動產所有權移轉登記之土地登記聲請書上蓋用上訴人印文
    。丙○○蓋用上訴人印文時，明知伊為受讓人而仍蓋用用印
    ，顯見上訴人之代理人同意與伊成立物權契約之合意，其效
    力自及於上訴人，兩造間就系爭不動產所有權移轉之物權意
    思合意，並成立系爭不動產所有權移轉之書面物權契約。嗣
    再由訴外人丁○○將制作完成之系爭不動產所有權移轉登記
    之土地登記聲請書向桃園縣大溪地政事務所遞件，並由桃園
    縣大溪地政事務所依土地法及土地登記規則完成登記程序，
    伊自於桃園縣大溪地政事務所依土地法及土地登記規則完成
    登記程序，記入登記簿時取得系爭不動產所有權，並無上訴
    人所稱兩造未達成物權移轉合意或通謀意思表示之無效情形
    。又依物權行為無因性原則，系爭不動產所有權物權移轉登
    記既屬有效，不論登記原因之債權行為為何或是否無效，均
    對伊取得系爭不動產所有權不生影響，上訴人自不得以系爭
    不動產所有權移轉登記原因為「買賣」，而兩造間並無買賣
    關係存在，即謂伊尚未取得系爭不動產所有權。伊為系爭不
    動產所有人，依所有權之權能對系爭不動產自有合法之使用
    、收益之權源。上訴人既已非系爭不動產所有人，自無民法
    767 條規定之權利，亦不得對伊主張不當得利。又，上訴人
    係為供養訴外人戊○○，而於83年間將包括心供書、移轉文
    件及上訴人印鑑證明交由訴外人己○○轉交戊○○，依心供
    書記載上訴人係將系爭不動產永遠供養，並自83年11月3 日
    起由訴外人戊○○全權使用支配及所有，訴外人戊○○自取
    得系爭不動產之處分權，嗣因訴外人戊○○為回報伊供養而
    將系爭不動產贈與，並為手續快速而以買賣為原因移轉登記
    為伊所有，伊並非上訴人所指係戊○○之人頭。上訴人亦未
    證明係受詐欺，且至94年5 月19日起訴時已逾得撤銷之除斥
    期間，自不得再為撤銷等語，資為抗辯。
三、原審判決駁回上訴人之請求，上訴人不服，提起上訴，並主
    張：伊與戊○○間就系爭不動產並未成立贈與契約及所有權
    移轉之物權契約，且伊與伊配偶丙○○提出心供書予戊○○
    ，係處於類似心神喪失或耗弱之情形，與外部之表示行為不
    一致，應為無效等語，且聲明：(一)原判決廢棄。(二)被上訴人
    應將系爭不動產於84年4 月24日收件 (文號：溪字第105974
    號 )以買賣為原因之登記塗銷，回復上訴人名義。(三)被上訴
    人應給付上訴人1,000,000元 ，及自起訴狀繕本送達翌日起
    至清償日止，按週年利率5%計算之利息，暨自94年5 月25日
    起至遷讓返還系爭不動產止，按月給付上訴人102,390元。
    (四)願供擔保，請准宣告假執行。被上訴人答辯聲明：(一)上訴
    及假執行之聲請均駁回。(二)如受不利益判決，願供擔保，請
    准宣告免為假執行。
四、兩造不爭執事實：
  (一)系爭不動產前為上訴人所有，而於84年4月25日以買賣為原
    因移轉登記為被上訴人所有。
  (二)前述系爭不動產所有權移轉登記係由代書即訴外人丁○○辦
    理相關手續。
  (三)系爭不動產移轉登記為被上訴人所有時，上訴人不在國內。
  (四)兩造間辦理系爭不動產所有權移轉登記之土地登記聲請書所
    蓋用之兩造印文均為真正。
  (五)被上訴人係由訴外人己○○ (原名陳江麗花 )代理在代書丁
    ○○製作之土地登記聲請書及所有權移轉契約書蓋用印章。
  (六)上訴人係由其配偶丙○○代理在訴外人己○○ (原名陳江麗
    花 )所交付，由代書丁○○製作之土地登記聲請書及所有權
    移轉契約書蓋用印章。
五、上訴人之夫丙○○訂立系爭不動產移轉之物權契約，經合法
    授權：
  (一)上訴人自82年12月20日出境後，86年4月3日始入境，故兩造
    於84年4 月11日訂立之土地、建築改良物買賣所有權移轉契
    約時，上訴人不在國內，有入出國日期證明書1 紙在卷可按
    （見原審卷(五)第283頁 ）。
  (二)上訴人與其夫丙○○共同於83年11月3 日書立心供書（見原
    審卷(一)第141-143頁 ），將系爭不動產贈與戊○○「全權使
    用支配及所有」，如戊○○對系爭不動產「有任何變動」，
    上訴人亦同意配合辦理，乃將系爭不動產產權移轉所需之
    土地、建物所有權狀土地、建物產權移轉契約書、申請書
    、同意書印鑑證明、戶口謄本等文件，由上訴人之夫丙○
    ○將心供書送至設於台北市○○街之「顯像協會」，嗣由證
    人即代書丁○○製作土地登記聲請書、不動產所有權移轉登
    記書，經桃園縣大溪地政事務完成登記程序等情，為兩造所
    不爭執，並有不動產登記謄本及桃園縣大溪地政事務所94年
    6 月10日溪地登字第0940004623號函所附土地登記聲請書在
    卷為憑。
  (三)按「代理人於代理權限內，以本人名義所為之意思表示，直
    接對本人發生效力」（民法第103條參照）。查：
  依證人丁○○於原審證稱：「陳江麗花跟我說丙○○的太太
    乙○○（即上訴人）要將系爭房地贈與戊○○，但戊○○不
    要登記在自己名下，因此，就是要登記在甲○○名下，陳江
    麗花有告訴我，是戊○○授權他委託我的。」、「過戶所需
    之文件依被證一（即心供書）所載之文件即可，就差乙○○
    印鑑章而已，乙○○的印鑑章是陳江麗花拿給我蓋的，蓋好
    後就拿走了」等語（見原審卷(二)第3-5頁）；嗣又證稱：「
    土地登記聲請書上丁○○的名字是我寫的，權利人、義務人
    是我事務所小姐寫的，甲○○、住址，也是我事務所小姐寫
    的，是不同人寫的，是我交待他寫的。申請書各個欄項是填
    載完後才蓋章，甲○○的章是在我辦公室蓋的，是製作完當
    場蓋，乙○○上面有圈起來（按以鉛筆劃圈），是當場製作
    時沒有蓋，記不清是文件交給他們蓋完後才交給我辦，或是
    他們事後到我辦公室蓋，乙○○印章是最後蓋的。申請書製
    作完畢，並經蓋用甲○○印章後，將申請書交給陳江麗花（
    即己○○），從製作申請書至辦理過戶期間均未與丙○○或
    乙○○見面，互相也沒有交付文件」、「填載申請書，甲○
    ○蓋用印文當時，陳江麗花沒有提出乙○○印鑑章當場蓋印
    」等語（見原審卷(五)第367-369頁 ）。按證人丁○○就辦理
    過戶過程所為證言雖未盡一致，但本件辦理之時間在84年4
    月24日，距其於原審前後2 次作證之時日已相隔甚久，縱有
    部分不一致，亦難指摘其證言不可採。
  上訴人於原審亦自認土地登記申請書上印章、印文為真正；
    另依證人即上訴人之夫丙○○於原審證稱：「土地登記申請
    書上上訴人印鑑章是真正，我在家裡蓋的，陳江麗花告訴我
    蓋在鉛筆劃圈圈的地方，我知道土地聲請書之用途，我常常
    在辦土地及房子買賣。因為上訴人當時在美國，我代理上訴
    人蓋的，上訴人有同意我蓋章。」等語（見原審卷(五)第327
    頁、第382頁 ）。
  按，系爭不動產係上訴人之夫丙○○購買後登記於上訴人之
    名義，有買賣契約書在卷可按（見原審卷(一)第8 頁），證人
    丙○○又證稱其常常在辦土地及房子買賣，對於契約書之效
    力知悉甚詳，足認證人丙○○證稱土地登記申請書上，上訴
    人印鑑章是真正，由其在家裡所蓋，較為可信。故，上訴人
    主張丙○○係在空白之土地聲請書上用印，自不可採。
  查，依上訴人於本院陳述：提出印鑑章的時候，上訴人是在
    美國，印鑑章都是丙○○在保管，上訴人也同意他保管。當
    時要把房子移轉也是上訴人同意等語（見本院卷第44頁）。
    可知，上訴人之夫丙○○在權利人、義務人、土地標示及移
    轉原因等相關欄位均已填載完成之土地登記聲請書上，義務
    人欄位蓋用之上訴人印章，復於土地、建築改良物買賣所有
    權移轉契約書上，出賣人欄位處蓋用上訴人印章，而上開文
    書內印章均屬真正，雖由丙○○代為立據，自應推定為本人
    授權行為（最高法院37年上字第8816號判例參照），丙○○
    已有代理上訴人與被上訴人達成物權契約之意思表示，其效
    力自及於上訴人，兩造間之系爭不動產所有權移轉之物權契
    約自因意思合致而有效成立。故，上訴人主張兩造並不認識
    、亦未見面，上訴人當時在國外，物權契約因兩造未為意思
    合致云云，自非可採。
六、兩造間以買賣為由，移轉系爭不動產所有權之合意，雖係通
    謀虛偽意思表示，但隱藏贈與行為仍然有效：
  (一)系爭不動產移轉原因之買賣，固為通謀虛偽意思表示，但其
    隱藏之贈與行為已具備成立要件及生效要件，上訴人不得以
    其為虛偽之買賣而訴求塗銷兩造間就系爭不動產之所有權移
    轉登記（最高法院69年台上字第3937號判決參照）。
  (二)依證人戊○○於原審證稱：上訴人乙○○用心供書表明要將
    系爭房地送給我，讓我全權使用及支配，等於是全部送給我
    的意思，當時我對房地沒有興趣，當時被上訴人有像系爭房
    地一樣同等價值的金錢4 千多萬元給我，我考慮被上訴人年
    老後的生活，所以我將系爭房地登記予被上訴人…我看到上
    訴人乙○○的心供書，由我全權使用及支配系爭房地，所以
    我才將系爭房地登記予被上訴人。在系爭房地登記之前或之
    後，因陳江麗花在中間阻擋，我一直沒機會見到上訴人夫妻
    ，我見上訴人夫妻的目地主要是將系爭房地退還給他，如果
    收下就是感謝他等語（見原審卷(三)第11頁）。及上開證人丁
    ○○證稱：「當時我有與陳江麗花討論過，我跟她說，贈與
    的話時間比較長，差不多要多一個禮拜，還要再去申報贈與
    稅，如果以買賣登記，時間比較快，還可以省下贈與稅，她
    就說好，我就做買賣登記。」等語（見原審卷(二)第3-5頁 ）
    ，並參酌心供書之記載；足見上訴人真意係贈與之行為，而
    以買賣方式行之。系爭不動產登記簿上記載移轉之原因為「
    買賣」，顯通謀虛偽意思表示，惟因前開心供書，已載明如
    戊○○對系爭不動產有任何變動，上訴人亦同意配合辦理，
    則依民法第87條第2 項規定，上訴人不得請求塗銷此項所有
    權移轉登記。
七、上訴人與戊○○間之贈與契約有效：
  (一)按稱贈與者，謂當事人約定，一方以自己之財產無償給與他
    方，他方允受之契約（民法第406條參照 ）。查上訴人與其
    夫丙○○共同於83年11月3 日書立心供書，將系爭不動產贈
    與戊○○全權使用支配及所有，如戊○○對系爭不動產有任
    何變動，上訴人亦同意配合辦理，由上訴人之夫丙○○將心
    供書送至「顯像協會」，請己○○（原名陳江麗花）轉交予
    證人戊○○等情，業經上訴人之夫丙○○於86年5 月10日刑
    事陳述狀載述：被告（即丙○○）感覺購買此屋（即系爭房
    屋）別具意義，除了可供養，還可以救人（因當時屋主小孩
    被綁架，急需金錢贖人）。後被告想將所有權狀及文書直接
    交給戊○○，陳江麗花卻說戊○○不肯見，堅持取走資料轉
    交戊○○等語相符（見原審卷(三)第11頁）。而己○○確有將
    心供書交予證人戊○○並告知贈與之意思，該贈與之意思表
    示，因屬非對話之意思表示，依民法第95條第1 項之規定，
    其意思表示，以通知達到相對人時，發生效力，茲上訴人並
    未撤銷贈與，戊○○亦已接受贈與，該贈與契約已生效力，
    上訴人主張其與戊○○贈與契約未成立云云，自無可採。
  (二)按當事人主張有利於己之事實者，就其事實有舉證之責任（
    民事訴訟法第277條參照 ）。查，檢察官起訴證人戊○○利
    用催眠術等詐騙上訴人夫婦供養系爭不動產之刑事案件，業
    經本院96年度矚上更(二)字第3 號判決無罪確定在案，有判決
    書及裁定書乙份在卷足稽 (見本院卷第58-72頁)；且本件於
    83年11月3 日為法律行為，如上訴人係受訴外人戊○○之詐
    欺所致，何以於本件起訴前，均未為任何主張，且已逾民法
    第93條之除斥期間，故上訴人主張其係受戊○○詐欺供養系
    爭不動產，所提出心供書係處於類似心神喪失或耗弱情形致
    其外部之表示行為不一致云云，既亦未能舉證以實其說，自
    不可採。
  (三)依前開心供書上之記載，並無約定事後應再移轉登記返還上
    訴人之子張家齊，故上訴人主張其係將系爭不動產一時性移
    轉登記為證人戊○○所有，事後再移轉登記返還其子張家齊
    所有，被上訴人取得系爭不動產所有權為證人戊○○之人頭
    云云，自不可採。
  (四)上訴人提出訴外人陳江麗花（即己○○）聲明書影本 (見原
    審卷(三)第197頁至199頁），屬法庭外陳述，不符民事訴訟法
    第305 條第1、2項規定，不得採為證據，且上訴人於原審已
    捨棄該證人（見見原審卷(五)第462頁），爰不再傳喚。
  (五)另上訴人聲請就土地登記聲請書及所有權移轉契約書2 份文
    件上之「印泥」及「字跡原料」是否相同為鑑定，經法務部
    調查局鑑定結果，甲○○、乙○○印文及甲○○筆跡，分別
    經多波域光源照射檢視，呈色反應均無明顯差異，上揭印文
    是否沾同一印泥或筆跡是否由同一枝筆所書寫，難以認定，
    有法務部調查局98年2月6日調科貳字第09800037810 號鑑定
    通知書在卷足稽（見本院卷第125頁 ），亦不足為上訴人有
    利之認定。
八、被上訴人占有使用系爭不動產，並非不當得利
    按，系爭不動產所有權物權移轉登記既屬有效，被上訴人於
    登記完成時取得系爭不動產所有權，其於法令限制之範圍內
    ，自得占有使用系爭不動產，而為有權占有，自非無法律上
    之原因，故上訴人追加起訴，主張被上訴人占有系爭不動產
    係屬不當得利，自不可採；再被上訴人占有使用系爭不動產
    ，既有法律上之正當原因，上訴人主張被上訴人受有相當於
    租金之利益亦無理由。
九、綜上所述，上訴人不得依民法第767條、第179條規定請求被
    上訴人塗銷系爭不動產移轉登記，及返還系爭不動產。又，
    被上訴人為系爭不動產所有人，在法令限制之範圍內，占有
    使用系爭不動產，係有法律上之正當原因，從而，上訴人依
    民法第767條、第179條規定之法律關係請求(一)被上訴人應將
    系爭不動產於84年4月24日收件 (文號：溪字第105974號)以
    買賣為原因之登記塗銷，回復上訴人名義。(二)被上訴人應給
    付1,000,000元 ，及自起訴狀繕本送達翌日起至清償日止，
    按年息5%計算之利息，暨自94年5 月25日起至遷讓返還止，
    按月給付102,390元 ，為無理由，應予駁回。原審為上訴人
    敗訴之判決，並駁回其假執行之聲請，尚無不合。上訴意旨
    指摘原判決不當，求予廢棄改判，為無理由，應予駁回。追
    加之訴亦無理由，其請求及假執行之聲請亦併予駁回。
十、本件事證已臻明確，兩造其餘攻擊、防禦方法及未經援用之
    證據，經本院審酌後認對判決結果不生影響，爰不一一論列
    ，附此敘明。
十一、據上論結，本件上訴及追加之訴均為無理由，依民事訴訟法
    第449條第1項、第78條，判決如主文。
中    華    民    國    98    年    5     月    19    日
                    民事第十五庭
                        審判長法  官  林恩山
                              法  官  陳雅玲
                              法  官  黃國忠
正本係照原本作成。
如不服本判決，應於收受送達後20日內向本院提出上訴書狀，其
未表明上訴理由者，應於提出上訴後20日內向本院補提理由書狀
（均須按他造當事人之人數附繕本）上訴時應提出委任律師或具
有律師資格之人之委任狀；委任有律師資格者，另應附具律師資
格證書及釋明委任人與受任人有民事訴訟法第466條之1第1 項但
書或第2項（詳附註）所定關係之釋明文書影本。
中    華    民    國    98    年    5     月    20    日
                              書記官  陳明俐
附註：
民事訴訟法第466條之1（第1項、第2項）：
對於第二審判決上訴，上訴人應委任律師為訴訟代理人。但上訴
人或其他法定代理人具有律師資格者，不在此限。
上訴人之配偶、三親等內之血親、二親等內之姻親，或上訴人為
法人、中央或地方機關時，其所屬專任人員具有律師資格並經法
院認為適當者，亦得為第三審訴訟代理人。


司法院資訊處製作；財團法人民間司法改革基金會備份。
